【裁判字號】    96,訴,232
【裁判日期】    970307
【裁判案由】    偽造文書等
【裁判全文】
臺灣板橋地方法院刑事判決               96年度訴字第232號
公  訴  人  臺灣板橋地方法院檢察署檢察官
被      告  甲○○
            丙○○
上列被告等因偽造文書等案件，經檢察官提起公訴（95年度偵字
第4782號），本院判決如下：
    主  文
甲○○意圖為自己不法之所有，而侵占自己持有他人之物，處有
期徒刑陸月，如易科罰金，以銀元參佰元即新臺幣玖佰元折算壹
日，減為有期徒刑參月，如易科罰金，以銀元參佰元即新臺幣玖
佰元折算壹日。
甲○○被訴行使偽造私文書部分無罪。
丙○○無罪。
    事  實
一、甲○○為址設臺北縣板橋市○○路之騰鷹實業股份有限公司
    （下稱騰鷹公司）之業務員，負責代銷心想室成實業股份有
    限公司（下稱心想室成公司）推出之「遠東休閒家專案」會
    員卡。緣甲○○於民國92年1 月間某日，在花蓮縣花蓮火車
    站附近，向乙○○推銷上開會員卡，並稱可代其向銀行辦理
    貸款，以利購卡及清償乙○○積欠他人之債務，乙○○乃應
    允之，隨即委請甲○○向臺新國際商業銀行、板信商業銀行
    分別貸款新臺幣（下同）52萬元、118 萬元，購買前揭會員
    卡個人卡1 張、增值卡10張，並同意由甲○○暫時保管上開
    銀行帳戶之存摺，甲○○於辦妥上開事宜後，見貸款金額尚
    有餘額，在未告知乙○○之情形下，因不詳理由，另以自己
    名義購入4 張增值卡。詎甲○○於92年間，自騰鷹公司離職
    時，竟利用乙○○對帳目並不清楚之機會，意圖為自己不法
    所有，基於侵占之犯意，將上揭以315,200 元購入之增值卡
    4 張侵占入己，未予歸還。
二、案經乙○○訴由臺灣板橋地方法院檢察署檢察官偵查起訴。
    理  由
一、訊據被告甲○○上開與乙○○接觸之過程固無爭執，惟矢口
    否認侵占犯行，辯稱；其購買另4 張增值卡，是經過乙○○
    同意，因心想室成公司規定個人最多僅能購買1 張個人卡，
    10張增值卡，才以其名義購買，但該4 張增值卡，仍是歸乙○○所有云云。經查：
（一）為被告甲○○坦承不諱，而其為乙○○辦理貸款及購入個
      人卡1 張、增值卡10張之事實，有乙○○臺新銀行帳戶存
      摺、板信銀行帳戶存摺、遠東休閒家專案合約契約書、契
      約審閱範本各1 份在卷可稽（見94他655 偵查卷第15至19
      頁），其以自己名義購入4 張增值卡之事實，亦有甲○○
      為買受人之遠東休閒家專案合約契約書可資佐憑（見本院
      卷第205 、206 頁），足認被告甲○○上開自白與事實相
      符。再者，被告甲○○自承另4 張增值卡「……錢是乙○○付款的。」（見本院第146 頁），乙○○於本院審理時
      ，已明確證稱其為未取得上開增值卡，且與情理相符（詳
      如理由(二)１、２之論述），衡酌共同被告丙○○表示「增
      值卡由心想室成公司轉到我們公司，何人名義就發給何人
      」（見本院卷第221 頁），其等並均坦承上開契約買受人
      仍是甲○○，未經變更，則上開增值卡，自仍在甲○○持
      有中。被告甲○○無任何理由，持有原應屬於乙○○所有
      之增值卡，顯有易持有為不法所有之意，其侵占犯行，事
      證明確。
（二）被告甲○○雖以前詞置辯，否認涉有侵占犯行；公訴人則
      據告訴人之說詞，指稱甲○○係侵占其342,900 元云云。
      然：
    １告訴人乙○○自始否認有另外加買4 張增值卡。雖證人乙○○於偵訊及本院審理時，說詞反覆，多所避重就輕，並
      有與事實相違之陳述（詳如後述），然由其一再申訴、訴
      訟爭取權利，可確認者，其乃係甚為重視己身權益之人，
      倘乙○○斯時知悉該4 張增值卡是以其代款之金額購入，
      與心想室成公司協商之際，自無不一併爭取之理。但觀之
      卷附臺北縣政府92年消保申字第92205592號消費者申訴案
      件協調紀錄書（見94他655 偵查卷第20頁），其與心想室
      成公司協調時，請求退還金額為896,800 元，而此金額即
      個人卡1 張（108,800 元），加增值卡10張（每張78,800
      元）之金額，而此應係斯時乙○○認定購入之會員卡數量
      。嗣心想室成公司向甲○○提起自訴時，據與乙○○之協
      調內容，亦僅指購買個人卡1 張，增值卡10張，有臺灣臺
      中地方法院94年6 月10日中院清刑風93自154 字第49411
      號函文檢送之自訴狀在卷可稽（見94他65 5偵查卷第58至
      72頁），並經本院調取臺灣臺中地方法院93年度自字第
      154 號刑事卷宗核閱無訛，則乙○○是否知情，顯然有疑
      。況且，被告甲○○、乙○○且係業務員與顧客之關係，
      縱乙○○有意加買增值卡，理應找自己熟悉之人，以甲○○名義購買，亦有疑義。是乙○○表示不知道有4 張增值
      卡之事，洵非無據。
    ２被告甲○○雖稱已交給乙○○，然為乙○○所否認。觀之
      契約內容，名義人仍是被告甲○○，而由審理過中，甲○○原表示不知道餘款如何運用（見94他655 偵查卷第10頁
      ）；嗣改稱係以他人名義購買，表示：「證人當時填寫的
      申請書的確是要買1 張個人卡及10張增值卡，後來證人貸
      款的錢有多，我們有電話聯絡證人，問他是否要加買，證
      人應該有同意，因為後來我家裡有事情，我就把後續的事
      情交給丙○○處理，後來加買的部分沒有簽契約書，證人
      也沒有填申請書。」（見本院卷第91頁），然本院審理期
      間，完全未積極查證何人所購；迄本院調取全部資料供其
      指認，先稱是「徐文彬」（見本院卷第202 頁），後始稱
      是以自己名義購買（見本院卷第202 頁），說詞反覆，則
      此種情形下，有無歸還益徵有疑。況且，如有販售，自是
      就非屬名義人所有之增值卡先出售，方屬合理。然嗣後販
      售1 張於第3 人，有遠東休閒家專案合約轉讓契約書（見
      94 他655偵查卷第21頁反面），亦有疑義，此部分辯解亦
      不足採。
    ３公訴人認被告甲○○侵占之金額，係342,900 元，然就金
      額而言，漏未計算退款27700 元所致。而就侵占剩餘款項
      315200元部分，衡酌被告於92年1 月23日以自己名義購入
      4 張增值卡後，於92年2 月12日猶將餘款27,700元匯入乙○○帳戶，在相關契約均有明確規定金額，形式上金額均
      相符，且確實有不得購入超過10張之規定，有心想室成公
      司函覆資料可證（見外置證物），雖民事之法律關係而言
      ，未經授權容有爭執，然刑事部分，尚難遽認其簽約之際
      ，有侵占代款金額之意，罪既有疑，應從有利被告甲○○
      之認定，認其係代甲○○購入。但被告甲○○於離職時，
      未將增值卡妥適處理，逕自離去，且此金額非低，又係以
      自己名義購入，亦即其理應有收到會員相關權益通知，自
      難諉為不知，卻與本院審理時，有前述諸多不實陳述，
      且事後販售，並未販售4 張，有侵占上開4 張增值卡之意
      甚明，即難脫免侵占之罪責。
（三）綜上所述，本案事證明確，被告甲○○犯行洵堪認定，應
      依法論科。
二、被告甲○○行為後，如附表所示刑法條文及其配套規定業經
    變更，並均於95年7 月1 日施行，茲依規範行為後法律變更
    所生新舊法律比較適用之準據法即刑法第2 條第1 項之規定
    （逕適用裁判時法，最高法院95年5 月23日刑事庭第8 次會
    議決議參照），為「從舊從輕」之比較（詳如附表所示），
    行為後之法律並未較有利，是均應適用行為時即修正前之規
    定論處；又侵占業務上持有物之罪，以其所侵占之他人所有
    物係因執行業務而持有為構成要件，若非因執行業務而基於
    其他委任關係持有他人所有物，即與該罪構成要件不符，祇
    能以普通侵占論科（最高法院23年上字第1620號判例要旨參
    照）。據此，因被告甲○○之業務範圍，並未包括幫他人辦
    代款或保管，其因為乙○○辦理代款而持有其金額，並進而
    易持有為不法所有侵占入己，屬其與乙○○之間之關係，核
    其所為，係犯刑法第335 條第1 項之侵占罪。爰審酌被告以
    侵占他人財物，所為非是，且犯後一再飾詞卸責，犯後態度
    難認良好，暨其犯罪之手段、素行、詐騙財物之金額等一切
    情狀，量處如主文所示之刑，並諭知易科罰金之折算標準。
    又因被告甲○○犯罪之時間，係於96年4 月24日以前，所受
    宣告刑亦未逾有期徒刑1 年6 月，合於中華民國96年罪犯減
    刑條例所定之減刑條件，應減其宣告刑2 分之1 ，併諭知易
    科罰金之折算標準。
三、無罪部分：
（一）公訴意旨另以：被告甲○○竟基於行使偽造私文書犯意，
      未經乙○○同意，在遠東休閒家專案合契約書上書寫購買
      個人卡1 張及增值卡10張共896,800 元，復盜蓋乙○○印
      章並偽造乙○○之署押於契約書及契約審閱範本上，繼而
      持向心想室成公司而行使之，足生損害於乙○○及心想室
      成公司。而被告丙○○就甲○○前揭侵占犯行有犯意聯絡
      及行為分擔，應屬共同正犯。因認被告吳家芸另犯刑法第
      216 、210 條條之行使偽造私文書罪；被告丙○○犯刑法
      第335 條第1 項之侵占罪云云。
（二）按犯罪事實應依證據認定之，無證據不得認定犯罪事實；
      不能證明被告犯罪者，應諭知無罪之判決，刑事訴訟法第
      154 條第2 項、第301 條第1 項分別定有明文。又認定不
      利於被告之事實，須依積極證據，苟積極證據不足為不利
      於被告事實之認定時，即應為有利於被告之認定，更不必
      有何有利之證據（最高法院30年上字第816 號判例旨參照
      ）。另刑法第210 條之偽造文書，以無制作權之人冒用他
      人名義而制作該文書為要件之一，如果行為人基於他人之
      授權委託，即不能謂無制作權，自不成立該條之罪（最高
      法院47年臺上字第226 號判例要旨參照）。
（三）訊據被告甲○○、丙○○均堅決否認涉犯上開犯行，甲○○辯稱是經過乙○○同意，並有簽訂同意書，僅是同意書
      找不到；丙○○則稱乙○○是購買1 張增值卡，14張個人
      卡，剩餘之金額27700 元，已以現金交給丙○○，其未侵
      占乙○○錢。經查：
    １被告甲○○被訴行使偽造私文書部分：
      被告甲○○固坦承代為乙○○簽訂契約，惟堅稱曾經授權
      。證人乙○○雖否認同意簽訂契約，然其偵訊，即已表示
      曾與甲○○簽訂遠東休閒家專案購買同意書，並表示知悉
      內容為「住飯店有折扣，還有增值卡，可以轉讓別人，賺
      取差價。」（見94他655 偵查卷第76頁），於臺灣臺中地
      方法院93年度自字第154 號偽造文書案件審理時，亦證稱
      「（問：你有無購買會員卡個人卡1 張、增值卡10張）當
      時有填申請書……。」，有筆錄在卷可證（見94他655 偵
      查卷第85頁），說詞顯有矛盾。嗣於本院審理時，表示有
      購買遠東休閒家專案，「後來有與甲○○、丙○○約在花
      蓮火車站的咖啡廳洽談，當時有填1 份申請書，並且業有
      辦理貸款……」、「（問：是否有買個人卡1 張及增值卡
      10 張） 我沒有打契約，只有填申請書。」、「在92年6
      、7 月的時候有寄送會員通知給我。」、「（問：當時你
      填寫的申請書內容為何？）要買個人卡1 張及增值卡10張
      。」、「當初申請書是寫1 加10，就是1 張個人卡及增值
      卡10 張 ，我並沒有買增值卡14張，只有買10張。」（見
      本院卷第84至89頁），乙○○所稱未授權云云，顯與其之
      行為不符，兼之乙○○自承其付款方式，乃是經由貸款方
      式辦理，起貸款金額，並先積欠之債務，所證未授權，並
      不足採。被告甲○○既是經乙○○之授權，即不能謂無制
      作權，自不成立該條之罪。是乙○○所稱沒見過契約書，
      與本案不生影響。
     ２被告丙○○被訴共同侵占部分：
      無非係因金額匯入丙○○帳戶內，雖匯入私人帳戶容有疑
      義，惟本案往來乃甲○○所為，為甲○○所坦承，核與證
      人乙○○證稱除初次在花蓮火車站見面，之後都是與甲○○聯絡（見本院卷第88頁）所相符，觀之丙○○提出甲○○坦承為其離職時所填寫之交接紀錄（見本院卷第20頁）
      ，記載乙○○購入之卡數為「1 ＋14」，金額為「板7450
      00＋臺新494700」、「退27700 」，亦即乙○○購入1 張
      個人卡，14張增卡值，分別有板信商業銀行745000元、臺
      新銀行匯入484700元，退款27700 元，帳目尚無不符，而
      退款部分，確實有交付，業如前述，剩餘金額，是以甲○○名義購入增值卡，亦難認與丙○○有關連。而丙○○確
      實有將27700 元交予甲○○，並由甲○○存入乙○○之帳
      戶乙節，有前揭乙○○臺新銀行帳戶、板信商業銀行帳戶
      可證，並有板信商業銀行作業部96年11月26日板信作業字
      第0968071608號函暨所附交易明細表、傳票（見本院卷第
      172 至174 頁）、板信商業銀行作業部96年12月6 日板信
      作業字第0968071706號函：埔墘分行（本院卷第188 頁）
      、臺新國際商業銀行96年11月20日臺新作文字第9616855
      號函暨所附之交易資料（見本院卷第191 、192 頁）可資
      參照，依上開資料，丙○○於92年2 月11日有一筆27700
      元之現金提領，乙○○臺新銀行、板信銀行帳戶，於翌日
      即92年2 月12日，則分別有17700 元、10000 元之入帳，
      時間吻合，而斯時各該帳戶存摺仍在甲○○之處，自是甲○○存入無訛，甲○○既未自乙○○處取得款項，亦無證
      據證明其與甲○○有犯意聯絡，即屬不能證明。
四、據上事證，公訴人所提證據，尚難證明被告涉犯上開犯行。
    既乏積極證據可證明被告犯行，即應為有利被告之認定，而
    為被告無罪之諭知。
據上論斷，應依刑事訴訟法第299 條第1 項前段、第301 條第1
項，刑法第2 條第1 項前段、第339 條第1 項，行為時（即94年
2 月2 日修正公布，95年7 月1 日施行前之）刑法第33條第5 款
、第41條第1 項前段，刑法施行法第1 條之1 第1 項、第2 項前
段，行為時（即95年5 月17日公布廢止，同年7 月1 日施行前之
）罰金罰鍰提高標準條例第2 條，中華民國96年罪犯減刑條例第
2 條第1 項第3 款、第7 條、第9 條，判決如主文。
本案經檢察官馬凱蕙到庭執行職務。
中    華    民    國    97    年    3     月    7     日
                    刑事第十四庭審判長法  官  林海祥
                                      法  官  汪怡君
                                      法  官  許炎灶
上列正本證明與原本無異。
如不服本判決，應於判決送達後10日內向本院提出上訴狀（應附
繕本），其未敘述上訴理由者，應於上訴期間屆滿後20日內補提
理由書狀於本院，上訴於臺灣高等法院。
                                      書記官  屠衛民
中    華    民    國    97    年    3     月    7     日
附錄本判決論罪科刑法條：刑法第335 條。
中華民國刑法第335 條（普通侵占罪）
意圖為自己或第三人不法之所有，而侵占自己持有他人之物者，
處5 年以下有期徒刑、拘役或科或併科1 千元以下罰金。
前項之未遂犯罰之。
附表：
┌──────┬───────────┬───────────┬────────────┐
│相關法律規定│行為時（修正前）之規定│裁判時（修正後）之規定│本案具體適用後之比較結果│
├──────┼───────────┼───────────┼────────────┤
│刑法第33條第│罰金：1 元以上。      │罰金：新臺幣1,000 元以│1.刑法第335 條第1 項條文│
│5 款        │                      │上，以百元計算之。    │  本身並未修正，就其法定│
├──────┼───────────┼───────────┤  罰金刑部分，雖不論依行│
│刑法施行法第│（無。惟另依「現行法規│中華民國94年1 月7 日刑│  為時或裁判時之規定，罰│
│1 條之1     │所定貨幣單位折算新臺幣│法修正施行後，刑法分則│  金刑之最高數額均屬一致│
│            │條例」第2 條：「現行法│編所定罰金之貨幣單位為│  ，但行為時罰金刑之最低│
│            │規所定金額之貨幣單位為│新臺幣（第1 項）。94年│  數額為銀元1 元，折算後│
│            │圓、銀元或元者，以新臺│1 月7 日刑法修正時，刑│  為新臺幣3 元（提高倍數│
│            │幣元之3 倍折算之。」、│法分則編未修正之條文定│  後為新臺幣30元），裁判│
│            │「罰金罰鍰提高標準條例│有罰金者，自94年1 月7 │  時罰金刑之最低數額，則│
│            │」第1 條前段：「依法律│日刑法修正施行後，就其│  為新臺幣1,000 元，以行│
│            │應處罰金、罰鍰者，就其│所定數額提高為30倍。但│  為時之規定有利於被告。│
│            │原定數額得提高為2 倍至│72年6 月26日至94年1 月│2.依臺灣高等法院暨所屬法│
│            │10倍。」等規定，將貨幣│7 日新增或修正之條文，│  院95年法律座談會意見，│
│            │單位折算為新臺幣及提高│就其所定數額提高為3 倍│  關於刑法分則編未修正之│
│            │罰金之處罰數額。）    │（第2 項）。          │  條文訂有罰金者，自95年│
│            │                      │                      │  7 月1 日起，逕適用刑法│
│            │                      │                      │  施行法第1 條之1 之規定│
│            │                      │                      │  ，不再適用罰金罰鍰提高│
│            │                      │                      │  標準條例第1 條前段之規│
│            │                      │                      │  定。                  │
├──────┼───────────┼───────────┼────────────┤
│刑法第41條第│犯最重本刑為5 年以下有│犯最重本刑為5 年以下有│依行為時刑法第41條第1 項│
│1 項前段    │期徒刑以下之刑之罪，而│期徒刑以下之刑之罪，而│前段、罰金罰鍰提高標準條│
│            │受6 個月以下有期徒刑或│受6 個月以下有期徒刑或│例第2 條（已廢止）之規定│
│            │拘役之宣告，因身體、教│拘役之宣告者，得以新臺│，易科罰金係以銀元100 元│
│            │育、職業、家庭之關係或│幣1,000 元、2,000 元或│以上300 元以下折算1 日，│
│            │其他正當事由，執行顯有│3,000 元折算1 日，易科│換算新臺幣後，係以新臺幣│
│            │困難者，得以1 元以上3 │罰金。                │300 元以上900 元以下折算│
│            │元以下折算1 日，易科罰│                      │1 日；依裁判時刑法第41條│
│            │金。                  │                      │第1 項前段規定，其最低易│
├──────┼───────────┼───────────┤科罰金之折算標準為新臺幣│
│罰金罰鍰提高│依刑法第41條易科罰金或│（已廢止）            │1,000 元，以行為時之規定│
│標準條例第2 │第42條第2 項易服勞役者│                      │有利於被告。            │
│條          │，均就其原定數額提高為│                      │                        │
│            │100 倍折算1 日；法律所│                      │                        │
│            │定罰金數額未依本條例提│                      │                        │
│            │高倍數，或其處罰法條無│                      │                        │
│            │罰金刑之規定者，亦同。│                      │                        │
└──────┴───────────┴───────────┴────────────┘


司法院資訊處製作；財團法人民間司法改革基金會備份。
